臺灣彰化地方法院民事判決　九十三年度訴字第八一二號
　　原　　　告　丙○○
　　被　　　告　乙○○
右當事人間請求清償債務事件，本院於民國九十四年三月十八日言詞辯論終結，判決
如左：
  主      文
原告之訴及假執行之聲請均駁回。
訴訟費用由原告負擔。
  事實及理由
一、原告主張：被告邀原告投資購地建屋出售，投資股權為百分之七點五，被告將房
    屋建好出售後未付分文予原告，經爭執後，被告之妻林金釵提出核算單據，算出
    原告應得之利益為新台幣（下同）四百一十萬五千一百四十七元，此為結算之意
    思，被告同意將和美鎮○○路房屋一棟以四百萬元給原告，再以該房屋向銀行貸
    款二百萬元交予原告使用，未料被告又將該棟房屋以三百八十萬元出售他人，款
    項亦未交原告，故原告應得之利益四百一十萬五千一百四十七元，扣除二百萬元
    之後，被告尚欠原告二百一十萬五千一百四十七元；至於被告所稱代償八十萬元
    ，那是七十七年間的事，現在才講豈有道理，原告因簽注大家樂所開的支票，已
    向組頭解決了，與本件無關；又未出售位於彰德國中之不動產，該戶出租一年餘
    租金未列帳，經兩造同意租金原告有八分之一紅利納入所寫結清之內，被告如不
    同意，應提出股東名冊、帳冊、股東會議記錄、各股東分配表以實其說，故聲明
    求為判決被告應給付原告二百一十萬五千一百四十七元，及自起訴狀繕本送達之
    翌日起至清償日止，按年息百分之五計算之利息，並願供擔保聲請宣告假執行等
    語。
二、被告則以：原告雖有投資合夥蓋屋出售，就已出售不動產部分，原告所得分配之
    款項為二百一十八萬五千零八十四元，內容詳如計算表，然原告曾以合夥之房屋
    向銀行貸款二百萬元，故上開原告所得分配之款項，經扣除借款二百萬元之後，
    僅剩一十八萬五千零八十四元，又原告前曾有跳票，原告之妻要求被告能否替原
    告償還八十萬元將來再扣抵，而由被告代償八十萬元，故再以此八十萬元主張抵
    銷，原告已無款項可請求，至於原告在彰化市○○路○段五一七巷房屋一棟投資
    股份占八分之一，和美鎮○○路一０九號房屋一棟投資股份占十七分之一，台中
    市土地一筆投資股份占十六分之一，上開部分均未出售，無法結算確實之利潤，
    而原告引以為據之便條紙，當時只是依市價計算而作大約之估算，並未詳細結清
    ，兩造當時並無結算之意思，當時亦有問原告要以哪一棟房子作償，原告說要考
    慮，並未做出決定，經過二、三年都沒講，故原告請求無理由，求為判決駁回原
    告之訴等語置辯。
三、原告主張被告前曾結算應給付原告四百一十萬五千一百四十七元，扣除二百萬元
    借款之後，被告尚欠原告二百一十萬五千一百四十七元等語，為被告所否認，辯
    稱：原告引以為據之便條紙，當時只是依市價計算而作大約之估算，並未詳細結
    清，兩造當時並無結算之意思，原告雖有投資合夥蓋屋出售，就已出售不動產部
    分，原告所得分配之款項，經扣除借款二百萬元之後，僅剩一十八萬五千零八十
    四元，然原告前曾有跳票，原告之妻要求被告能否替原告償還八十萬元將來再扣
    抵，而由被告代償八十萬元，故再以此八十萬元主張抵銷等語。經查：
（一）原告上開主張，雖提出被告之妻林金釵所繕寫之便條紙為據，查(1)該便條紙所
      記載「和美六間1/17」、「台中1/16」、「彰德國中1/8」、「和美愛國路1/5
      」等文句，係表彰原告於各該坐落地點不動產之投資股份比例一節，既為兩造
      所不爭執，自堪信為真實。(2)該便條紙所記載「0000000」、「625000」、「
      562500」、「800000」、「0000000」等數目，原告主張此係兩造結算後被告
      應付原告之款項等語，被告則辯稱此係依市價計算而作大約之估算，並未詳細
      結清，兩造當時並無結算之意思等語，兩造對此既有爭執，則依民事訴訟法第
      二百七十七條：「當事人主張有利於己之事實者，就其事實有舉證之責任」之
      規定，自應由主張權利之原告先負舉證責任，若原告先不能舉證，以證實自已
      主張之事實為真實，則被告就其抗辯事實即令不能舉證，或其所舉證據尚有疵
      累，亦應駁回原告之請求。對此，原告雖聲請訊問其妻甲○為證，然證人甲○
      到庭證述略謂：原告希望能將他的投資作一個計算，希望被告來跟我們會帳，
      會帳清楚看要給我們多少之後就把錢給我們，要到房子賣了就要結算等語，僅
      能證明兩造對於原告之投資曾為會算，然對於被告是否即應依此給付原告四百
      一十萬五千一百四十七元一節，證人甲○即未能為明確之證述，再參諸證人即
      製作此一便條紙之人即被告之妻林金釵到庭證述略謂：這張單子只是一個預估
      價，如果這張單子確實是要給原告的錢，我們就會簽名，因為只是預估價，並
      非真正結算，如果要結算，當時要扣除稅金佣金等費用等語，併參酌「和美六
      間1/17。600万」、「台中1/16。1000万」、「彰德國中1/8。450万」、「和
      美愛國路1/5。400万」等文句，均取整數而為計算，且未將佣金、稅金及其他
      必要費用列入計算等事實，綜合觀察，堪認被告之妻林金釵所繕寫之便條紙，
      應僅為預估價額而已，並非被告應給付之款項，此外，原告復未能再舉證以實
      其說，故原告主張依據此一便條紙，被告應給付原告四百一十萬五千一百四十
      七元云云，尚屬乏據，不能採信。
（二）原告又主張被告將房屋建好出售後未付分文予原告等語，被告對於已出售之不
      動產未付款予原告一節，固不爭執，惟辯稱：就已出售不動產部分，原告所得
      分配之款項為二百一十八萬五千零八十四元，扣除借款二百萬元及八十萬元後
      ，原告已無款項可請求等語。經查：兩造所投資已出售不動產部分，即彰化縣
      和美鎮○○路一一三、一一七、二四二、二四０、一二一號房屋，分別以六百
      三十六萬元、五百四十五萬元、四百七十萬元、四百九十萬元、五百二十五萬
      元出售，總計金額為二千六百六十六萬元，扣除佣金六十六萬六千五百元、增
      值稅七十九萬四千九百元、雜項工程支出九萬零五百八十四元、保留款二十六
      萬二千五百十六元後，可分配之款項為二千四百八十四萬五千五百元，原告占
      投資股份十七分之一，故原告得分配之款項為一百四十六萬一千五百元；而坐
      落和美鎮○○路之不動產，以三百八十萬元出售，扣除增值稅、佣金及雜項工
      程支出一十八萬二千零七十九元後，再依原告占投資股份五分之一計算，原告
      得分配款項為七十二萬三千五百八十四元等情，業據證人即會計張瑞玲到庭結
      證屬實，且有不動產買賣契約書、請款單、估價單、計算表等在卷可稽，而原
      告既對已出售不動產之投資股份比例不爭執，已如前述，故就已出售不動產部
      分，原告所得分配之款項為二百一十八萬五千零八十四元（0000000＋723584
      ＝0000000），應堪確定。而被告所辯：原告向被告借款二百萬元應予扣除等
      語，為原告所自認，故扣除借款二百萬元之後，原告得請求之款項為一十八萬
      五千零八十四元。被告再辯稱：其曾為原告代償八十萬元，故再以此八十萬元
      主張抵銷等語，原告於本院言詞辯論時固承認有此代償八十萬元之事，惟陳稱
      ：那是七十七年間的事，現在才講豈有道理，原告因簽注大家樂所開的支票，
      已向組頭解決了，與本件無關等語。按二人互負債務，而其給付種類相同，並
      均屆清償期者，各得以其債務，與他方之債務，互為抵銷。民法第三百三十四
      條定有明文。又按抵銷為消滅債務之單獨行為，只須與上開法定要件相符，一
      經向他方為此意思表示即生消滅債務之效果，原不待對方之表示同意。查被告
      曾為原告代償八十萬元之事實，既為原告所不爭，堪認原告仍對被告負有八十
      萬元債務存在，故被告主張以一十八萬五千零八十四元之債務，與原告之八十
      萬元債務相抵銷，於法有據，至於原告向被告借貸八十萬元所償還之債務，究
      竟是否為賭債，既與被告無涉，被告自無不能請求並主張抵銷之情形。從而，
      原告得請求之一十八萬五千零八十四元，經被告主張抵銷後，已無款項可向被
      告請求，洵堪確定。
（三）就未出售之不動產部分，原告主張其得依據被告之妻林金釵提出核算單據請求
      款項等語，然被告之妻林金釵所繕寫之便條紙，應僅為預估價額而已，並非被
      告應給付之款項，已如前述，故原告請求被告給付尚未出售之不動產部分款項
      ，亦屬乏據，不能准許。另原告主張未出售位於彰德國中之不動產，該戶出租
      一年餘租金未列帳，經兩造同意租金原告有八分之一紅利納入所寫結清之內云
      云，然由原告並未能舉證其所提出之便條紙內有何相關記載，故原告此部分主
      張，要屬乏據。
四、綜上所述，原告主張被告應給付原告二百一十萬五千一百四十七元，及自起訴狀
    繕本送達之翌日起至清償日止，按年息百分之五計算之利息，洵屬無據，應予駁
    回。原告之訴既經駁回，其假執行之聲請亦失所附麗，應併予駁回。
五、本件判決之基礎已臻明確，兩造其餘攻擊防禦方法及舉證，於判決結果不生影響
    ，無庸一一論列，併此敘明。
六、訴訟費用負擔之依據：民事訴訟法第七十八條。
中　　　華　　　民　　　國　　九十四　　　年　　　四　　　月　　一　　　日
                        臺灣彰化地方法院民事第一庭
~B法　　　官　陳弘仁
右為正本係照原本作成。
如對本判決上訴，應於判決送達後二十日內向本院提出上訴狀。
~B法院書記官　王振州
中　　　華　　　民　　　國　　九十四　　　年　　　四　　　月　　一　　　日
